【裁判字號】    97,建,83
【裁判日期】    981019
【裁判案由】    給付工程款
【裁判全文】
臺灣臺北地方法院民事判決                97年度建字第83號
原      告  鑫霖企業有限公司
法定代理人  丙○○
訴訟代理人  甲○○
被      告  謙信企業有限公司
法定代理人  戊○○
訴訟代理人  乙○○
            丁○
上列當事人間請求給付工程款事件，本院於民國98年9 月23日辯
論終結，判決如下：
    主      文
原告之訴及假執行之聲請均駁回。
訴訟費用由原告負擔。
    事實及理由
壹、程序方面
    按當事人得以合意定第一審管轄法院，但以關於由一定法律
    關係而生之訴訟為限，民事訴訟法第24條第1 項訂有明文。
    查兩造約定以本院為第一審管轄法院，有雙方簽訂工程合約
    第29條約定可憑（見本院卷第10頁），故本院自有管轄權，
    合先敘明。
貳、實體方面
一、原告主張：兩造於民國92年8 月間簽定工程合約，約定由伊
    承攬被告石牌國小校舍新建暨附建地下停車場之不銹鋼金屬
    工程（下稱系爭工程），依系爭合約第4 條第2 項約定：「
    ……經業主驗收合格後，付清尾款。」伊已於94年11月7 日
    施作完畢，現業主完成驗收使用中，尾款付款條件業已成就
    ，被告即有給付尾款義務。又因施工期之進度與期限，需各
    項工作之承攬人相互協調配合，承攬人之完工期限亦須於工
    地協調中始得確認，故伊施作各項工程工期應分別計算，皆
    無逾30日工作天。再系爭工程分為防火門及鋼板門、防火鐵
    捲門、SD鏈日式鐵捲門、不銹鋼升旗臺、截水溝鍍鋅格柵蓋
    板工程、步道燈柱、欄杆及扶手等項，伊進場施作日期分別
    如附表所示，惟因地坪高度問題導致無法施作，進而影響防
    火門及鋼板門之工進，半弧形圓柱包板與天花板高度介面未
    確定、坡道雙管扶壁式扶手泥作噴漆未完成、專用步道燈柱
    墩座板模未施作且雜務未清除、現場粗面未完成及雜物未清
    除，另筏基集水坑、防水池、水箱內外之不銹鋼爬梯積水均
    未清除、欄杆地下室樓層結構、泥作、磁磚及牆面未完成等
    上述施工障礙因素而影響伊工程之施作，因此所進行不銹鋼
    工程縱有逾期，亦非可歸責伊之事由所致，自不負違約之責
    。伊已依約完成工程，系爭工程亦已經驗收通過，被告即有
    給付尾款義務，被告至今尚餘工程尾款新臺幣（下同）855,
    263 元尚未付清，爰依承攬契約之法律關係，請求被告給付
    上開工程尾款等語。並聲明：(一)被告應給付原告855,263 元
    及自起訴狀送達翌日起至清償日止，按年息5%計算利息。(二)
    願供擔保，請准宣告假執行。
二、被告則以：依系爭工程合約第5 條工期約定，原告應於伊通
    知後3 日內進場施工，並標明30天為工期，該條第1 項主要
    是約定原告受通知後，其進場施工期限為3 日內之工程始日
    的起算方式，第2 項則為工程期間末日之認定方式，原告施
    作系爭工程固分前述7 項，但工程期間並未因各項工程進度
    與需求不同，合約亦未就進場施工及完工期限各不相同做不
    同之約定，並據以分別計算工期以決定其是否逾期，原告主
    張應依各區計算工期明顯與契約本旨不合。且原告並未按時
    出工，依系爭工程合約第21條前段：「乙方（指原告）如不
    依照合約規定期限完工，應按逾期之日數，每日賠償甲方（
    指被告）損失按合約總價千分之二計算。此項賠償，甲方得
    在乙方未領工程款內扣除，如有不足，得向乙方或其保證人
    追繳之。」本件整體工程經業主於95年6 月22日開始驗收，
    95年9 月19日驗收完畢，惟因工程施作工期逾期4 天，遭業
    主處罰逾期違約金2,710,759 元，原告承攬施作部分自94年
    5 月19日開工至94年11月7 日竣工，實際工作天91天，扣除
    30天合理工作天，共遲延61日，原告應按逾期日數，每日賠
    償損失按工程總價千分之2 計算，兩造間不銹鋼合約工程總
    價雖為20,237,528元，惟依系爭合約第3 條第1 項約定，完
    工後按實作數量結算，實際應為18,932,995元，則本件逾期
    完工違約金，依工程合約第21條約定，應為2,309,826 元（
    計算式：18,932,995×0.002 ＝37,866；37,866×61＝2,30
    9,826 ，元以下四捨五入），伊有權以上開違約金債權與原
    告請求金額互為抵銷等語，資為抗辯。並聲明：(一)原告之訴
    及假執行之聲請均駁回。(二)如受不利之判決，願供擔保請准
    宣告免為假執行。
三、兩造不爭執之事項：
(一)、兩造於92年8 月18日簽定工程合約，工程名稱為臺北市立石
    牌校舍新建工程（金屬工程），合約編號謙石約字第020 號
    ，約定由原告承攬被告石牌國小校舍新建暨附建地下停車場
    之不銹鋼金屬工程，兩造復於94年6 月21日簽訂變更合約，
    有上述工程合約影本在卷可稽（見本院卷第40-80頁）。
(二)、本件整體工程自95年6 月22日開始驗收，至95年9 月19日驗
    收完畢，被告因履約逾期總天數4 天，遭罰逾期違約金2,71
    0,759 元，有臺北市政府捷運工程局南區工程處工程結算驗
    收證明書在案可查（見本院卷第205頁）。
(三)、原告進場施作日期為94年5 月19日至94年11月7 日竣工，總
    共歷時173 天完成，有監工日報在卷可考（見本院卷第105-
    194頁）。
(四)、被告尚有尾款為855,263 元未給付（見本院97年5 月20日言
    詞辯論筆錄，卷第251 反面）。
四、兩造爭執之要點：
(一)、原告承攬系爭不銹鋼金屬工程有無逾期完工？
(二)、本件被告主張每日按工程契約總金額千分之2 計算逾期罰款
    是否過高？
    茲就兩造爭點及本院得心證之理由分述如下：
(一)、原告承攬系爭不銹鋼金屬工程有無逾期完工？
 1、按解釋契約，固須探求當事人立約時之真意，不能拘泥於契
    約之文字，但契約文字業已表示當事人真意，無須別事探求
    者，即不得反捨契約文字而更為曲解。有最高法院17年上字
    第1118號判例要旨可資參照。依系爭工程合約第5 條約定：
    「一、開工期限：接獲甲方通知後三天內。二、完工期限：
    配合甲方工程進度，通知後進場施作30工作天內完工。三、
    因故延期：若因不可歸責於乙方之障礙因素或變更設計或因
    天災人禍等不可抗力事由，致需延長完工日期時，乙方得申
    請甲方核定延期日數。」可知係規定工期，工期依文義解釋
    係指施工期間而言，即原告應進場施工至完成工程之期間，
    前開第5 條第1 項係規定原告進場施工期限，為工期起算點
    ，同條第2 項為完工期限，進場施工期限依合約第5 條載明
    ：「接獲甲方通知後3 日內」，因此系爭工程合約並非約定
    原告可在工程期間內隨時入場施工，且系爭工程合約第5 條
    所約定30天為各項工程施工期限約定，據以規範原告施工之
    起算日及完工日均應落在該期限內，否則即應負逾期之違約
    責任。原告雖主張：因施工期之進度與期限，伊施作各項工
    程工期應分別計算，皆無逾30日工作天云云。惟系爭工程雖
    分為防火門及鋼板門、防火鐵捲門、SD鏈日式鐵捲門、不銹
    鋼升旗臺、截水溝鍍鋅格柵蓋板工程、步道燈柱、欄杆及扶
    手等七大獨立項目，各項工程開啟之時點雖受前置作業工程
    影響，觀諸一般工程建設契約內容大多涵蓋多種獨立項目，
    然就完工期限之約定，多以全部工程為規範常態，而系爭合
    約既未明文約定完工期限應以各項工程分別計算，徵以被告
    於98年9 月23日言詞辯論期日到庭陳稱：「（法官問：你是
    逐項工程通知原告進場施作的嗎?） 不是，依照工程慣例我
    們是通知可以進場的日期，依照合約第五條三日內要進場施
    作，………」等語（見本院卷第351 頁反面），復為原告到
    庭所不爭執，足見本件工程實際運作情形，係以第一次進場
    通知為原則，揆以前開實務經驗及民法契約解釋之方法，原
    告執以前揭理由主張系爭工期應分項計算，已與論理及經驗
    法則相悖離，且明顯與合約本旨不合，自無可採。
 2、次當事人主張有利於己之事實者，就其事實有舉證之責任，
    民事訴訟法第277 條前段定有明文。又民事訴訟如係由原告
    主張權利者，應先由原告負舉證之責，若原告先不能舉證，
    以證實自己主張之事實為真實，則被告就其抗辯事實即令不
    能舉證，或其所舉證據尚有疵累，亦應駁回原告之請求（最
    高法院17年上字第917 號判例參照）。原告主張系爭工程完
    工期限以各項工程分別計算，另扣除被告追加防火鐵捲門門
    箱蓋6/29、6/30、7/1 、7/2 、7/4 、8/23、9/6 安裝七天
    ，是各項工程所花費之時間，皆未超過30工作天之期限，又
    無法施作工程係因現場工地積水、昏暗、板模未拆架、訂購
    數量及尺寸未經被告確認，經多次發函被告請其積極處理未
    果，爰造成遲延完工結果，自不可歸責於原告云云；惟據被
    告提出監工日報細目記載，原告開始施作日期為94年5 月19
    日，完工日期為94年11月7 日，原告所承攬系爭工程總共歷
    時173 日始完成，另據被告提出不銹鋼工程工期統計表、工
    期統計表（工作天）載明（見本院卷第96-99 頁、276 頁）
    ，非工作天或因故停工共計82天，此為原告到庭所不爭，是
    原告施作系爭工程總共花費91工作天，應無疑義。惟兩造約
    定完工期限為30工作天，有合約第5 條約定內容在卷可稽，
    已如前述，依上說明，自應由原告就其主張並未有遲延等有
    利於己之事實負舉證之責。
 3、依系爭合約第5 條第3 項約定：「因故延期：若因不可歸責
    於乙方（指原告）之障礙因素或變更設計或因天災人禍等不
    可抗力事由，致需延長完工日期時，乙方得申請甲方核定延
    期日數。」等語，則原告如需申請展期，必須報請被告核定
    後方可展延工期，原告雖提出94年4 月15日、94年4 月22日
    及94年9 月27日工程備忘錄、94年10月8 日、94年11月18日
    存證信函、工區照片等件影本附卷為憑（見本院卷221-244
    頁），為被告所否認，惟前開工程備忘錄均未有被告的簽名
    確認，且由前開原告寄發存證信函日期均在94年10至11月間
    ，對照其進場施作日期自94年5 月19日起等情，顯屬已逾越
    30個工作天，且係在被告94年10月5 日以謙石字第941005之
    2 號函主旨表明：「貴公司承建『臺北市北投區石牌國民小
    學新建教室暨附建地下公共停車場工程』不銹鋼金屬工程趕
    工案，惠請查照。」之後，足見被告確有催告原告趕工等情
    ，而原告提出之工地照片皆無紀錄拍攝日期，復無拍攝地點
    及公正第三人之證明，又原告提出三鈦金屬鋼鋁有限公司之
    工程聯絡單附卷（見本院卷第344 頁），亦未載明其處理情
    形，原告既未依約定方式及程序向被告提出展延工期之申請
    並經其核定，自不得主張不負遲延完工之責。再觀諸附表所
    示原告工程項目及進場工作天，如防火及鋼板門、防火鐵捲
    門及E 樓梯等工項，常有前後工作日期相隔一週甚或一月之
    情形，惟就常態情形以觀，倘若上述障礙因素尚存，原告可
    執此為由拒絕出工，並計入無法出工之天數，而原告既仍出
    工施作，當可勘認出工當時應無上述障礙因素存在，是原告
    就上述不可歸責於己之事由之舉證，容有未足，應不可採。
    原告另以因防火鐵捲門機外漏，經被告追加訂製門箱蓋，故
    應扣除6/29、6/30、7/1 、7/2 、7/4 、8/23、9/6 門箱蓋
    安裝之七天工期云云，惟觀原告提出建築師事務所之捲門詳
    圖，關於花格電動捲門剖面圖之側面部分，固然為解說其內
    構造結構而未有看出包覆鐵皮，但是在花格電動捲門正面圖
    說部分上方確實有載明：「捲箱板鍍鋅銅板0.5M /M 」等文
    字（見本院卷第345 頁），足見此應本來就有門箱蓋而非事
    後追加，況依系爭契約第6 條約定：「工程變更：甲方對本
    工程有隨時變更計畫及增減工程數量之權，乙方不得異議。
    對於增減數量，雙方參照本合約所訂單價計算增減之。但有
    新增工程項目時，得由雙方協議合理單價，惟新增項目若含
    有合約既有單價，應以合約單價辦理。如因甲方變更計畫，
    乙方須廢棄已完工程之一部分或已到場之合格材料時，由甲
    方核實驗收後，參照本合約所訂單價或訂約時料價或新議訂
    單價並按物價指數增減率調整工程費計算方式計給之。」等
    語，上述鐵捲門箱蓋之追加僅屬工程之微小變更或增減，而
    非新增工程項目，自不得據此延長約定之完工期限，是為安
    裝門箱蓋之7 工作天尚不得以此為由逕予扣除，故原告出工
    施作共計91工作天，扣除兩造約定30工作天之完工期限，原
    告尚計逾期61天（計算式：91－30＝61），至為甚明。綜上
    ，原告於施工期間不曾依約定方式及程序提出展延工期之申
    請並獲同意，則依上開第5 條約定，仍應負遲延完工31天之
    責任。原告主張其可不負該遲延責任云云，並不足取。
(二)、本件被告主張每日按工程契約總金額千分之2 計算逾期罰款
    是否過高？
 1、按約定之違約金過高者，法院得減至相當之數額，民法第25
    2 條定有明文。至於是否相當，即須依一般客觀事實，社會
    經濟狀況及當事人所受損害情形，以為斟酌之標準。且約定
    之違約金過高者，除出於債務人之自由意思，已任意給付，
    可認為債務人自願依約履行，不容其請求返還外，法院仍得
    依前開規定，核減至相當之數額。有最高法院79年臺上字第
    1915號判例要旨參照。
 2、依照系爭契約第21條約定：「逾期損失：乙方如不依照合約
    規定期限完工，應按逾期之日數，每日賠償申（應係「甲」
    之誤寫）方損失按合約總價千分之二計算。此項賠償，甲方
    得在乙方未領工程款內扣除，如有不足，得向乙方或其保證
    人追繳之。」系爭工程總價款為18,932,995元，有不銹鋼工
    程扣款統計表在卷可考（見本院卷第95及195 頁），亦為原
    告所不爭，是原告逾期一日違約金計為37,866元（計算式：
    18,932,9950.002 ＝37,866），以系爭工遲延61日計算，
    共計2,309,826 元（37,86661＝2,309,826） ，惟斟酌原
    告系爭工程可謂業已完工並交付給被告，公務機關在工程違
    約金之計算上，不乏以每日千分之一計算等交易情狀，系爭
    工程款之違約金衡情顯屬過高，應予酌減為每日依工程價金
    總金額千分之一計算，依此計算，原告得請求違約金數額為
    1,154,913 元（計算式：18,932,9951/100061＝1,154,
    912.695 ，元以下四捨五入），較為合理。從而，本件原告
    應賠償被告遲延完工之違約金為按日給付被告依工程總價款
    千分之一計算之違約金，並以被告所主張原告共遲延61日計
    算，即應賠償被告1,154,913 元。此部分被告既主張與原告
    所請求之工程款855,263 元抵銷，自應准許。
五、綜上所述，原告訴請被告給付工程款合計為855,263 元，縱
    認全部均有理由，惟被告抗辯原告應賠償被告遲延完工違約
    金為1,154,913 元，既為可採，業據論述如前，被告主張抵
    銷之後，甚且已超逾原告所請求之金額，故原告已無餘額可
    供請求。從而原告起訴請求被告給付工程尾款855,263 元及
    自起訴狀繕本送達翌日起至清償日止，按年息5%計算之利息
    ，為無理由，應予駁回。原告之訴既經駁回，其假執行之聲
    請已失所附麗，應併予駁回。
六、本件事證已臻明確，兩造其餘攻擊防禦方法及所提之證據，
    核與判決結果無影響，又被告單以抗辯遲延完工逾期違約金
    一項而言，即已足以與原告請求之金額抵銷，尚有餘額，則
    被告其餘有關原告之保固保證金及烤漆鋼板門成本差額之抵
    銷抗辯，是否有理由，即毋庸再予一一論究之必要，附此敘
    明。
七、結論：本件原告之訴為無理由，依民事訴訟法第78條，判決
    如主文。
中    華    民    國    98    年    10    月    19    日
                      民事第四庭法  官  鄧德倩
以上正本係照原本作成。
如對本判決上訴，須於判決送達後20日內向本院提出上訴狀。
中    華    民    國    98    年    10    月    19    日
                                書記官  林孔華
附表：
┌───────┬──────────────────────┬────┐
│工程項目      │ 進場工作天                                 │工作天數│
├───────┼──────────────────────┼────┤
│防火門及鋼板門│6/22、6/23、6/25、7/13、8/5、8/6、9/7、10/3 │ 14天   │
│              │、10/29、10/31、11/3、11/7。（應係漏載7/14及│        │
│              │7/15二日）                                  │        │
├───────┼──────────────────────┼────┤
│防火鐵捲門    │5/19、5/20、5/23、6/2、6/3、6/4、6/6、6/7、 │        │
│              │6/9、6/10、6/22、6/23、6/25、6/27、7/9、7/11│ 24天   │
│              │、7/26、7/27、8/6、8/9、8/11、8/17、8/26、  │        │
│              │9/5。（另6/29、6/30、7/1、7/2、7/4、8/23、  │        │
│              │9/6共7天雖有出工，係為安裝門箱蓋故應扣除）  │        │
├───────┼──────────────────────┼────┤
│SD鏈目式捲門  │10/17、10/18。                              │  2天   │
├───────┼──────────────────────┼────┤
│不銹鋼升旗臺  │10/19。                                     │  1天   │
├───────┼──────────────────────┼────┤
│截水溝鍍鋅格柵│10/4、10/27、10/29、10/31、11/1、11/2、11/3 │ 11天   │
│蓋板工程      │、11/4、11/5、11/6、11/7。                  │        │
├───────┼──────────────────────┼────┤
│步道燈柱      │11/5。                                      │  1天   │
├───────┼──────────────────────┼────┤
│欄杆及扶手：  │                                            │        │
│1）RF高牆     │1）7/11、7/12、7/16、7/20、7/21             │1）5天  │
│2）F樓梯      │2）8/10、8/11、8/12、8/17、8/26、8/29、10/20│2）7天  │
│3）E樓梯      │3）8/13、8/17、8/19、8/24、8/25、9/2、9/27、│3）15天 │
│              │   9/28、10/6、10/11、10/12、10/13、10/29、 │        │
│              │   11/2、11/3                               │        │
│4）中庭       │4）9/28、9/29、9/30、10/1、10/2、10/3、10/4 │4）29天 │
│              │  、10/5、10/6、10/7、10/8、10/9、10/10、   │        │
│              │   10/13、10/14、10/15、10/16、10/17、10/18 │        │
│              │  、10/19、10/22、10/25、10/26、10/27、10/28│        │
│              │  、10/30、11/1、11/2（應係漏載10/20一日）  │        │
│5）H樓梯      │5）9/29、9/30、10/7、11/4、11/5             │5）5天  │
│6）陽臺及花臺 │6）10/11、10/12                             │6）2天  │
│7）J樓梯      │7）10/14、10/19                             │7）2天  │
│8）K樓梯      │8）10/22                                    │8）1天  │
│9）連通道及坡 │9）10/26、10/27、10/31、11/4                │9）4天  │
│   道         │                                            │        │
│10）B樓梯     │10）11/7                                    │10）1天 │
└───────┴──────────────────────┴────┘


司法院資訊處製作；財團法人民間司法改革基金會備份。
